臺灣高等法院臺中分院民事判決 　　 九十三年度智上字第四號
　　　上　訴　人　丙○○
　　　複　代理人　乙○○
　　　法定代理人　甲○○
右當事人間請求損害賠償事件，上訴人對於中華民國九十三年三月二十九日臺灣臺中
地方法院九十二年度訴字第一二０七號第一審判決提起上訴，本院於民國九十三年八
月十日言詞辯論終結，判決如左：
　    主　    文
上訴駁回。
第二審訴訟費用由上訴人負擔。
　    事實及理由
一、本件上訴人起訴主張：其取得新型專利之「切削中心機易於調整配重塊之活動支
    架結構」，遭被上訴人未經其同意或授權，自民國（下同）九十一年初起擅自仿
    製與上訴人所有上開專利技術相同之活動支架，並裝設於被上訴人所製造之切削
    中心機上，販售出口至世界各地，係侵害上訴人之專利權，為此爰引民法第一百
    八十四條第一項前段、專利法第八十四條第一項及同法第一百零八條規定，請求
    被上訴人賠償上訴人新台幣（下同）三百萬元之損害等語。
二、被上訴人則以：依據台灣省機械技師公會製作鑑定報告中就「全要件原則」之分
    析，被上訴人生產之產品與上訴人所執專利範圍至少有二項技術構成要件明顯不
    同；另就均等論之分析，被上訴人生產之機器與上訴人之專利範圍，亦為實質不
    相同。又，上訴人所提由中銓國際專利商標事務所製作之鑑定報告以為被上訴人
    侵害上訴人專利權之佐證，惟該事務所並非司法院與行政院協調指定之專利侵害
    鑑定專業機構，更非由原法院或經雙方當事人合意指定之鑑定機構，則該鑑定報
    告不具證據能力，且該事務所在未取得被上訴人機器之情況下，如何就被上訴人
    機器是否侵害上訴人之專利範圍進行鑑定，尚有可疑等語，資為抗辯。
三、原審經審酌兩造之攻擊防禦方法並參酌台灣省機械技師公會之鑑定報告後，判決
    駁回上訴人之訴，上訴人不服，於本院聲明：(一)原判決廢棄。(二)被上訴人應給付
　　上訴人參佰萬元整，及自原審起訴狀繕本送達翌日起至清償日止，按年息百分之
　　五計算之利息。(三)前項聲明上訴人願供擔保請准予宣告假執行。被上訴人聲明：
    (一)上訴駁回。(二)如受不利之判決時，被上訴人願供現金或等額之中國農民銀行南
      屯分行可轉讓定期存單為擔保，請准免予假執行。
四、本件上訴人主張被上訴人擅自仿製與上訴人所有上開專利技術相同之活動支架，
    並裝設於被上訴人所製造之切削中心機上，販售出口至世界各地，係侵害上訴人
    之專利權之事實，為被上訴人所否認，並抗辯其生產之系爭機器並未仿製上訴人
    取得之新型專利技術等語。是本件應審究者，厥為被上訴人生產系爭機器，是否
    確有使用與上訴人取得新型專利之相同技術。
五、經查：
（一）本件於原審經徵詢兩造意見後，兩造均主張送請台灣省機械技師公會為上揭專
      利侵權與否之鑑定（原審卷第二十六、三十六頁），原審法院遂送請該公會而
      為鑑定。第一次鑑定結果略稱：
      甲、就全要件原則分析，系爭專利範圍與待鑑定標的物有以下二項不相同：
        １、「專利範圍」─「其中，該配重塊軸設有一活動支架」。而被上訴人生
            產之「待鑑定標的物」─「其中，該配重塊軸無活動支架之設置」。
        ２、「專利範圍」─「其特徵在於：上述配重塊之上端緣及底端緣適當處係
            各有一軸孔，該活動支架則具有一導桿，令該導桿穿設於配重塊之軸孔
            後，其上端藉由一蓋體與機柱螺設固定，底端則與一固定桿中段適當處
            螺設固定，而該固定螺兩側係分別與機柱兩側適當處螺設者；藉由該活
            動支架之設置，可供配重塊滑動之導引，而具實用性者」。而被上訴人
            生產之「待鑑定標的物」─「其特徵在於：上述配重塊之上端緣及底端
            緣適當處係各有一軸孔，以一獨立導桿元件，穿設於配重塊之軸孔後，
            導桿下端螺設固定於與機柱一體成形之底板，導桿上端螺定於機柱上蓋
            板橢圓長形調位開孔，導桿可以下端為基點，藉由上端在上蓋板之橢圓
            開孔孔徑範圍內之前後位置調整，可供配重塊滑動之導引，而具實用性
            者」。
      乙、就均等論分析，有以下二項不同：
        １、功能（校準配重塊導桿之垂直度，俾利配重塊沿導桿，作上下之平順滑
            動）、及達成效果（可尋得一最平順之配重塊沿導桿上下滑動點）相同
            ，但，技術手段（系爭專利：須在機柱兩側開孔，作為活動支架架座。
            待鑑定標的物：上蓋板螺孔須在橢圓長形開口，無須機柱兩側開孔設置
            導桿支架座）不同，二者實質不相同。
        ２、功能（供配重塊滑動之導引，而具實用性者）、及達成效果（可獲得導
            桿之最佳垂直度。導引配重塊之滑動）相同，但，技術手段（系爭專利
            ：導桿上端螺設固定，下端與活動支架螺設，旋進旋出活動支架兩側螺
            絲，驅動支架左右方向位移，導桿下端隨同位移。待鑑定標的物：導桿
            下端螺設固定，上端以人力前後推動前後方向位移）不同，二者實質不
            相同。
      丙、鑑定結論：二者實質不相同等語（見該公會九十二年七月十四日鑑定報告
          書）。
（二）嗣因上訴人對上揭鑑定結果不服聲請再次鑑定，經原審法院傳訊鑑定技師陳其
      澤到庭說明初次鑑定情節後，原審法院復於九十二年十一月十三日會同兩造及
      鑑定技師陳其澤履勘系爭鑑定標的物，囑託鑑定人二度鑑定，該公會再出具補
      充鑑定報告略稱：
      甲、本件涉及爭議之相關另組件及作用如下：１．機柱；２．配重塊；３．導
          桿；４．導桿上、下端依附機柱組件。由於導桿係規範配重塊必須沿導桿
          作上下運動之組件，則，導桿之垂直度必須精準，因之，乃有調整配重塊
          （導桿垂直度）之結構。
      乙、茲就二者之調整配重塊（導桿垂直度）相異各點，檢討如下：
        １、導桿上部結構：
        （１）專利公報編號四四七三五六號公告申請專利範圍第四項（附屬項）之
              描述：「該活動支架之導桿係設為圓柱體狀之結構狀態，且可於上端
              套設一內蓋、一軸套及一外蓋，令該內蓋與蓋體之上端緣螺設，而外
              蓋與導桿之端緣螺設，整體俾供導桿之螺鎖固定者」。
        （２）鑑定標的物之導桿係設為圓柱體狀之結構型態，其上端係螺定於一長
              形開口之端板，該端板復以螺絲固定於機柱者。
        （３）檢討：
            I前者（按：上訴人專利）導桿之端緣與外蓋螺設係一般圓形開口，後
              者（按：被上訴人生產待鑑定標的物）導桿之端緣係螺設於端板長形
              開口，因之，二者導桿上端結合之結構不相同。
            II前者導桿上端螺定於圓形開口，對導桿垂直度無調整功能；後者可於
              端板長形開口範圍內之任意位置鎖定，對導桿垂直度有調整功能，因
              之，就調整導桿垂直度而言，二者功能不相同。
        ２、導桿下部結構：
        （１）專利公報編號四四七三五六號公告申請專利範圍第四項（附屬項）之
              描述：「該活動支架之固定桿係設為圓柱體狀之結構狀態，且可於其
              中央適當處設一定位孔，以供導桿一端穿設螺固者」；及專利範圍第
              五項（附屬項）之描述：「該固定桿兩側亦可分別套設於一內蓋、一
              軸套及一外蓋，令該內蓋與機柱兩外側緣螺設，而外蓋與固定桿之端
              緣螺設固定，整體俾供固定桿之螺鎖固定者」。
        （２）鑑定標的物之導桿係設為圓柱體狀之結構型態，其下端係螺定於一長
              形開口之端板，該端板復以螺絲固定於機柱者。
        （３）檢討：
            I前者（按：上訴人專利）導桿之端緣係螺定於圓柱體狀結構型態之固
              定桿，該固定桿復可以兩端外蓋螺設螺絲之進出而左右移動；而後者
              （按：被上訴人生產待鑑定標的物）導桿之端緣係螺設於端板，端板
              螺定於機柱，係不可移動者，因之，二者導桿下端結合之結構不相同
              。
            II前者導桿下端藉固定桿可左右移動而隨之左右活動，因之，達到調整
              導桿垂直度之目的；後者藉導桿係螺定於端板長形開口，在開口長度
              範圍內亦可達到調整導桿垂直度之目的，二者功能相同。
            III前者導桿下端固定桿之左右移動係以兩端外蓋螺設螺絲之進出，螺絲
              節距係定值，每旋轉一周之移動距離亦係定值；後者係直接施力於導
              桿下端，變動其在長形開口中之位置，每次施力之移動距離並非定值
              ，因之，二者所使用之技術手段不相同。
            Ⅳ就調整配重塊導桿之精準度而言，前者較後者為優；就難易度而言，
              前者亦確較易，因之，二者所達成精準度及難易度之效果不相同。
      丙、綜合以上：
        １、二者均具調整配重塊功能之結構。
        ２、專利公告之調整配重塊活動支架結構與鑑定標的物所使用之調整配重塊
            長形螺孔開口固定端板結構，係不相同之結構。
        ３、二者結構不相同，在調整配重塊功能上，所使用之技術手段不相同。
        ４、二者達成之精準及難易效果，亦不相同。
        ５、查：案內專利範圍，開宗明義係：一種切削中心機易於調整配重塊之「
            活動支架」結構之「新型」專利，既係新型，其意義應係已有舊型之存
            在，及亦不能排除未來出現另種不同型式之結構。
        ６、鑑定標的物並非「活動支架」結構，所使用之技術手段及效果亦不相同
            ，應係另種型式之「可調整配重塊之結構」。
      丁、鑑定結論：被上訴人公司生產之「立式綜合加工機之調整配重塊長形螺孔
          開口固定端板結構」與上訴人之「切削中心機易於調整配重塊之活動支架
          結構」新型專利範圍，實質不相同。（見該公會九十二年十一月二十日鑑
          定報告書）。
（三）經上訴人請求，本院請鑑定人陳其澤到院說明上訴人質疑之處：
    　甲、鑑定人稱：本件待鑑定物品根本沒有裝置如專利公報所稱「易於調整配重
　　　　　塊之活動支架結構」，專利的機器上面兩端有螺絲可以易於調整導桿的垂
　　　　　直度，也較精確，待鑑定物品的螺絲是固定的，而是由直接人力來調整導
　　　　　桿的垂直度，就涉及到調整的經驗，才能決定垂直度的準確度．．．，待
　　　　　鑑定物品既然不具有易於調整的東西，我認為基本上是不一樣的等語（本
　　　　　院卷第五十二至五十四頁），即鑑定人認為被上訴人生產之機器裝置之螺
　　　　　絲為固定的，且係直接由人力來調整導桿之垂直度，並未裝置如上訴人之
　　　　　專利範圍所稱之活動支架，故二者在專利範圍顯然實質不相同。
　    乙、鑑定人另稱：被上訴人之機器之螺絲「只是定位，固結導桿之下方，並無
　　　　　調整導桿位置之功能」（本院卷第五十七）」，而上訴人之專利範圍，係
　　　　　「活動支架之固定桿係設計為圓柱體狀之結構型態，且可於其中央適當處
　　　　　設一定位孔，以供導桿一端穿設螺固者」（詳專利公報上專利範圍第四項
　　　　　第三行之記載，原審卷第十頁）。依上述說明，該結構為活動的，即用固
　　　　　定桿兩端螺絲來調整，由此益證被上訴人生產之機器與上訴人所有之專利
　　　　　範圍實不相同。
（四）按上訴人專利範圍說明書載明：一種切削中心機易於調整配重塊之「活動支架
      」結構之「新型」專利等語，既稱新型，其意義應係已有舊型之存在，且不能
      排除未來出現另種不同型式之結構，始足稱之。本件依據台灣省機械技師公會
      製作鑑定報告中有關「全要件原則」之分析，被上訴人生產之產品與上訴人所
      執專利範圍至少有二項技術構成要件明顯不同，被上訴人生產之鑑定標的物「
      其配重塊軸無活動支架之設置」與上訴人之專利範圍係「該活動支架有一導桿
      」不同。再者，待鑑定標的物為「導桿上端螺定於機柱上蓋板橢圓長形調位開
      孔」，亦與上訴人之專利範圍「其上端藉由一蓋體與機柱設固定，而該固定螺
      兩側係分別與機柱兩側適當處設者」不同，故依前揭鑑定報告可知，以全要件
      原則分析時，被上訴人之機器與上訴人之專利範圍實不相同。再依鑑定報告中
      「均等論」分析部分，就被上訴人生產之機器與上訴人專利範圍相異部分作比
      較，被上訴人生產機器之技術手段為「上蓋板螺孔須作橢圓長形開口，無須機
      柱兩側開孔設置導桿支架座」，而上訴人之專利其技術手段為「須在機柱兩側
      開孔，作為活動支架架座」，故分析結論為「功能及達成效果相同，但技術手
      段不同，二者實質不相同」。由此可知，被上訴人生產之機器與上訴人之專利
      範圍，於均等論之分析下，亦為實質不相同。
（五）至上訴人稱依據智慧財產局頒定之「專利侵害鑑定基準」第七一頁第（三）段
      所載「部分必要技術構成不相同，但不相同部分屬於等效手段之替代‧‧‧與
      申請專利範圍相同」，主張本件不相同部分屬於等效手段之替代乙節。然查本
      件被上訴人生產之系爭機器與上訴人專利範圍間，不惟存有上揭有無活動支架
      、導桿固定方式之結構差異，二者達成之精準及難易效果亦不相同，有前述二
      次鑑定報告書可參，即不能謂為「不相同部分屬於等效手段之替代」。上訴人
      此部分主張，並無理由。上訴人復謂被上訴人生產之系爭機器與上訴人之專利
      機器二者均係以手動來調整導桿垂直度，進而矯正配重塊之垂直、及配重塊與
      機柱本體兩側間之平行距離，二者達成之精準、難易效果及技術手段完全相同
      云云，然此部分業經鑑定人詳細比對待鑑定物品與專利公報上之說明及附圖而
      認專利的機器上面兩端有螺絲可以易於調整導桿的垂直度，也較精確，待鑑定
      物品的螺絲是固定的，而是由直接人力來調整導桿的垂直度，準確度較不固定
      等語，上訴人並曾當庭表示對專利說明書沒有意見（原審卷第六十六頁），則
      鑑定人依專利公報之內容比對系爭機器後所作之判斷自可採信，是以二者既有
      精準及難易效果之不同，自難認有替代性；上訴人復謂鑑定人未見及上訴人之
      專利機器，其所為之鑑定不足採云云，然中華民國專利公報上既已明確記載專
      利範圍及詳細之圖示，則鑑定人以此鑑定被上訴人生產之系爭機器是否與上訴
      人之專利相同，即非無據，上訴人倘主張渠生產之機器不具專利公報上所載之
      特殊功能，即非本件所應審究之範圍。
（六）上訴人又謂其專利主項即明確描述具有一導桿，此項導桿結構係從前調整配重
      塊之裝置所無，而為上訴人新創作者，故而如後來修正配重塊調整裝置之人，
      如採用與上訴人結構相同之導桿，即落入上訴人專利主項範圍內云云，然查鑑
　　　定人於本院明確陳稱導桿與配重塊是早就存在的機械結構，新型不能排除舊有
　　　的機械結構等語（本院卷第五十四頁），是以上訴人不能以被上訴人之系爭機
　　　器具導桿即認侵害其專利權。
（七）上訴人雖以鑑定人稱：「導桿是被調整的」有誤云云，然鑑定人亦稱「導桿之
      作用是規範配重塊的運動」，是以導桿在系爭機器上仍是有部分之作用，而非
      如上訴人所稱因鑑定人誤認被調整之標的為導桿，而將專利範圍限縮於固定桿
      。
（八）上訴人雖質疑倘上訴人之機器未侵害上訴人之專利權，何以未申請專利云云，
      然依鑑定人所證，系爭機器之導桿與配重塊既係早就存在的機械結構，則上訴
　　　人自無申請專利之必要，且被上訴人是否申請專利，乃繫於其個人之考量，殊
　　　與本件是否侵害上訴人之專利權無涉。
（九）上訴人雖另自行送請中銓國際專利商標事務所出具鑑定報告書，主張依該鑑定
      報告結果肯認被上訴人確有侵害新型專利乙節。惟按鑑定機關之選任，應由受
      訴法院或當事人合意指定，民事訴訟法第三百二十六條定有明文。上訴人提出
      由中銓國際專利商標事務所製作之鑑定報告，惟該事務所並非由法院或經雙方
      當事人合意指定之鑑定機構，故由中銓國際專利商標事務所所製作之鑑定報告
      ，並不具證據能力。況且該事務所鑑定報告之鑑定標的物乃上訴人片面送驗，
      是否確為被上訴人所生產系爭機器，亦未經檢驗審認，其鑑定結論自無足採。
（十）綜上，被上訴人主張其生產之系爭機器，與上訴人專利範圍實質不相同之事實
      ，為有理由。故而上訴人主張被上訴人侵害其專利權乙節，即屬無據。
六、綜上所述，本件上訴人主張被上訴人侵害其新型專利權，為不足採，被上訴人抗
    辯並無侵害專利等情尚屬可信。從而，上訴人主張本於侵權行為之法律關係，請
    求被上訴人給付佰萬元，及自起訴狀繕本送達翌日即九十二年四月二十六日起
　　至清償日止，按年息百分之五計算之利息為無理由，不應准許。其假執行之聲請
　　亦失所附麗，應併予駁回。原審為上訴人敗訴之判決，及駁回其假執行之聲請，
　　並無不合。上訴意旨指摘原判決不當，求予廢棄改判，為無理由，應予駁回。
七、本案事證已臻明確，兩造其餘主張陳述及所提之證據，均與判決結果不生影響，
    毋庸再予審酌，附此敘明。
據上論結，本件上訴為無理由，依民事訴訟法第四百四十九條第一項、第七十八條，
判決如主文。
中　　　華　　　民　　　國　　九十三　　年　　　八　　　月　　二十四　　日
~B1民事第二庭審判長法　官　童有德
~B2　　　　　　　　法　官　翁芳靜
~B3　　　　　　　　法　官　蔡秉宸
右為正本係照原本作成。
如對本判決上訴，須於收受判決送達後二十日內向本院提出上訴書狀，其未表明上訴
理由者，應於提出上訴後二十日內向本院提出上訴理由書(須按他造人數附具繕本)。
上訴時應提出委任律師為訴訟代理人之委任狀。具有民事訴訟法第四百六十六條之一
第一項但書或第二項之情形為訴訟代理人者，另應附具律師及格證書及釋明委任人與
受任人有該條項所定關係之釋明文書影本。
~B 　 　　　　　　書記官　吳宗玲
中　　　華　　　民　　　國　　九十三　　年　　　八　　　月　　二十六　　日
                                                                        Ｈ
